臺灣桃園地方法院刑事判決　　　　　　　95年度易字第1889號
公　訴　人　臺灣桃園地方法院檢察署檢察官
被　　　告　乙○○
上列被告因詐欺案件，經檢察官提起公訴（95年度偵字第21812
號、95年度偵字第24079號），本院判決如下：
    主  文
乙○○幫助意圖為自己不法之所有，以恐嚇使人將本人之物交付
，未遂，處有期徒刑肆月，如易科罰金，以新臺幣壹仟元折算壹
日。未扣案之臺灣郵政股份有限公司桃園成功路郵局帳號000000
-0號帳戶之存摺壹本、提款卡壹張，及萬泰商業銀行帳號：
00000000000號帳戶之存摺壹本、提款卡壹張，均沒收之。
    事  實
一、乙○○可預見任意將其所有之存摺及提款卡如交付於人，足
    供他人用為恐嚇取財、詐欺取財等犯罪後收受被害人匯款，
    以遂其掩飾或隱匿犯罪所得財物目的之工具，詎竟以前開結
    果之發生亦不違其本意之幫助恐嚇取財、幫助詐欺取財之犯
    意，於民國95年8 月10日至12日間之某日，將其所有之臺灣
    郵政股份有限公司（原名中華郵政股份有限公司）桃園成功
    路郵局，局號：000000-0號，帳號：000000-0號帳戶存摺、
    提款卡（含密碼）及萬泰商業銀行桃園分行（下稱萬泰銀行
    ）帳號：00000000000 號帳戶之存摺、提款卡（含密碼）交
    付予某真實姓名年籍均不詳之成年人，嗣該真實姓名年籍均
    不詳之成年人所屬之犯罪集團成員分別於：(一)95年8 月12日
    上午9 時30分許，打電話通給甲○○，自稱為「阿凱」，並
    恐嚇佯稱已監視甲○○約7 日，因伊犯案而需要金錢偷渡，
    要向甲○○支借新臺幣（下同）50萬元，如不想拿錢來，甲
    ○○的家人將要斷手斷腳，又伊等也會去拜訪甲○○位於裕
    文路117 號之辦公室，並要去砸店，不然再用千面人方式讓
    甲○○的麵包店沒生意等語，經甲○○與該犯罪集團成員周
    旋後，該犯罪集團成員同意甲○○匯款10萬元，並告知甲○
    ○將錢匯入乙○○所有之前揭桃園成功路郵局帳戶，且要求
    甲○○不要掛電話，甲○○因此陷於恐懼，惟甲○○友人得
    知此事後，告知甲○○此為恐嚇詐騙，甲○○為能報警交由
    警方追查以便查獲歹徒，遂依該姓名年籍不詳之成年人之指
    示，以「陳星宇」之名義，於同日中午在台南成功郵局，匯
    款50元至乙○○所有之上揭桃園成功路郵局帳戶，並於匯款
    後立即報警處理，乙○○上開郵局帳戶遂被列為警示戶而未
    遂；（二）95年8 月13日晚間6 時30分許，以電話通知凌婉
    純，佯稱其網路購物時，於自動提款機匯款時設定錯誤，而
    須再次至提款機操作，凌婉純不疑有他而陷於錯誤，隨即於
    95 年8月13日晚間6 時45分許，至台中縣霧峰鄉民生郵局，
    依該詐欺犯罪集團成員之指示而操作提款機，遂因此將29,
    983 元之款項匯入前揭乙○○之萬泰銀行帳戶內。嗣因甲○
    ○及凌婉純發現有異，始知受騙，而報警循線查獲，始悉上
    情。
二、案經被害人甲○○訴由臺南市政府警察局第一分局、被害人
    凌婉純訴由台中縣政府警察局霧峰分局報請臺灣桃園地方法
    院檢察署檢察官偵查起訴。
    理  由
壹、證據能力部分：
一、按被告以外之人於審判外之言詞或書面陳述，除法律有規定
    者外，不得作為證據，刑事訴訟法第159 條第1 項固定有明
    文。惟被告以外之人於審判外之陳述，雖不符159 條之1 至
    159 條之4 之規定，而經當事人於審判程序同意作為證據，
    法院審酌該言詞陳述或書面陳述作成時之情況，認為適當者
    ，亦得為證據；當事人、代理人或辯護人於法院調查證據時
    ，知有第159 條第1 項不得為證據之情形，而未於言詞辯論
    終結前聲明異議者，視為有前項之同意，同法第159 條之5
    亦有明定。查本案被害人甲○○、凌婉純於警詢之陳述，固
    均屬被告以外之人於審判外之言詞陳述，惟公訴人、被告迄
    本院調查證據乃至言詞辯論終結前，均未就此部分之證據能
    力聲明異議，且上述被害人之警詢筆錄內容，均經被害人核
    閱無訛後簽名捺印（見各該警詢之記載），所述內容復與案
    發經過之情狀相符，顯見上開被害人於警詢之陳述係出於其
    自由意志，且具有可信性，並無不適宜作為證據之情形，依
    上揭規定，自得作為本案認定事實之證據，合先敘明。
貳、實體部分：
一、訊據被告乙○○固坦承上揭桃園成功路郵局及萬泰銀行之帳
    戶為其開立，惟矢口否認有何幫助詐欺取財及幫助恐嚇取財
    之犯行，並辯稱：我所有之上揭桃園成功路郵局及萬泰銀行
    之存摺，均係於95年5 月時，與身分證、現金等物放在同1
    包包內搭公車時遺失，並沒有交付給其他人，且於遺失後3
    、4 天，即隔週之週一即向萬泰銀行辦理掛失，而郵局部分
    ，因已被列為警示戶，所以未向郵局辦理掛失云云。經查：
  (一)桃園成功路郵局局號：000000-0號、帳號：000000-0號帳戶
    及萬泰銀行帳號：00000000000 號帳戶，均為被告乙○○所
    開立，且犯罪集團成員確實有於上揭時、地撥打電話向甲○
    ○恐嚇，甲○○匯款50元至上揭被告乙○○之桃園成功路郵
    局帳戶，並報警處理，且乙○○桃園成功路郵局帳戶被列為
    警示戶；又犯罪集團成員亦有撥打電話向凌婉純詐欺，致凌
    婉純陷於錯誤，而匯款29,983元至乙○○上揭萬泰銀行帳戶
    等情，業據證人甲○○於警詢及本院審理時證述、證人凌婉
    純於警詢及本院審理時證述明確，並有中華郵政股份有限公
    司桃園郵局96年1 月19日桃營字第0960100068號函暨檢送之
    開戶資料、客戶歷史交易清單（見本院卷第26頁至第29頁）
    、郵政國內匯款執據（見95年度偵字第24079 號偵查卷第12
    頁）受理詐戶通報警示、詐騙電話斷話簡便格式表（見95年
    度偵字第24079 號偵查卷第12頁）、中華郵政股份有限公司
    桃園郵局95年8 月23日桃營字第09501011414 號函（見95年
    度偵字第24079 號偵查卷第18頁）、萬泰商業銀行臺幣存摺
    對帳單（見95年度偵字第24079 號偵查卷第26頁）、中華郵
    政公司自動櫃員機交易明細表（見95年度偵字第21812 號偵
    查卷第10頁）、金融機構聯防機制通報單（見95年度偵字第
    21812 號偵查卷第11頁）、金融機構協助受詐騙民眾通報疑
    似警示帳戶通報單（見95年度偵字第21812 號偵查卷第12頁
    ）、萬泰商業銀行存款業務往來申請書（見95年度偵字第21
    812 號偵查卷第10頁）各1 份在卷可稽。
  (二)被告於警詢時辯稱萬泰銀行帳戶存摺係於95年6 月中旬遺失
    云云，嗣於本院調查、審理時改辯稱上揭萬泰銀行帳戶存摺
    係於95年5 月間遺失，並於遺失後約3 、4 天，即隔週之週
    一即向萬泰銀行申辦掛失云云。然上揭被告之萬泰銀行帳戶
    係被告於95年6 月27日始開立，於95年5 月間或6 月中旬被
    告均尚未開立此帳戶，是問被告焉何能於95年5 月或6 月中
    旬即遺失上開萬泰銀行帳戶之存摺及提款卡？況被告自開戶
    以來並未辦理存摺、印章、提款卡之掛失或止付，有萬泰商
    業銀行桃園分行96年1 月4 日 (96) 桃園字第09601100001
    號函（本院卷第10頁）在卷可稽，亦與被告辯稱其於遺失後
    隔週週一有向萬泰銀行理掛失云云，明顯不符。是被告辯稱
    ，顯與事實不符，尚難採信。
  (三)另被告辯稱上揭桃園成功路郵局帳戶存摺與萬泰銀行帳戶存
    摺均係於95年5 月同時遺失，郵局帳戶因被列為警示戶所以
    未辦理遺失云云。然被告自開立上揭郵局帳戶以來，只有在
    94年12月29日辦理過掛失後並再重新申請使用，之後並未曾
    再有辦理掛失止付、或申請補發存摺、印鑑、提款卡等情，
    有臺灣郵政股份有限公司桃園郵局96年3 月26日桃營字第09
    60100302號函暨檢送掛失補副申請書影本1 份在卷可稽（見
    本院卷第75頁至第76頁）、臺灣郵政股份有限公司桃園郵局
    96年4 月2 日桃營字第0960100348號函1 份（見本院卷第95
    頁）在卷可參；又被告上揭桃園成功路郵局帳戶於95年1 月
    間起至95年6 月7 日止，均有委發款項匯入該帳戶，據被告
    於本院審理時自陳係其當兵的軍餉，又這段期間並有多次提
    領款項之紀錄，甚至於95年6 月7 日最後1 筆委發款項匯入
    後，95年6 月7 日、6 月8 日、6 月10日均有以提款卡跨行
    提款紀錄，此有客戶歷史交易清單（見本院卷第29頁）在卷
    可稽。且被告之桃園成功路郵局帳戶，是因為被害人甲○○
    接獲犯罪集團之恐嚇電話，並前往匯款50元至被告桃園成功
    路郵局帳戶後經報警處理後，該帳戶於95年8 月12日始被列
    為警示戶，有中華郵政股份有限公司桃園分局95年8 月23日
    桃營字第0950101141號函在卷可稽，若如被告所述，其上揭
    郵局帳戶存摺係於95年5 月間遺失，且密碼是其身份證、出
    生年月日，易讓人知道破解云云，然於95年5 月至6 月間尚
    有委發款項匯入及提領紀錄，而存摺、身分證、提款卡為個
    人重要文件及物品，應可預見若遭他人拾獲，有可能恐遭他
    人冒用或為不法用途之用，且存款及委發款項將會遭他人冒
    領，被告為一具有通常知識之成年人，為何卻未報警或未立
    即向郵局辦理掛失，且若非持有提款卡及密碼之人如何能於
    款項匯入後即順利自該帳戶提領款項，顯見被告之郵局帳戶
    存摺、提款卡於95年5 、6 月間尚為被告自行使用中，並未
    遺失甚明，故被告辯稱上揭郵局存摺遺失云云，不足採信。
    況被告自陳要辦理掛失時，因已被列為警示戶，所以未辦理
    掛失等語，足認被告是在該帳戶於95年8 月12日已被列為警
    示戶後，才想要辦理掛失甚明。再者，被告於本院準備程序
    時陳稱：身分證與上揭2 個帳戶存摺一起遺失云云；嗣於本
    院審理時陳稱身分證未遺失等語，且查被告之身分證於95年
    5 月間以後並未有申報遺失或補發之情事，被告係於95年9
    月8 日以舊身分證換領新國民身份證等情，有桃園縣桃園市
    戶政事務所96年4 月9 日桃市戶字第0960002773號函暨檢送
    之國民身份證申請書及相關附件影本各1 份在卷可稽（見本
    院卷第80頁至第93頁），足認被告之身分證並沒有遺失等情
    甚明。是被告辯稱身分證與存摺一起遺失云云，亦顯與事實
    不符，均不可採信。被告所辯，顯係事後卸責之詞，不足採
    信。
  (四)核諸金融存款帳戶，事關存戶個人財產權益之保障，與存戶
    之印鑑章結合，其專屬性、私密性更形提高，除非本人或與
    本人具密切之關係者，難認有何理由可自由流通使用該存褶
    、印章、提款卡，一般人亦均有應妥為保管存摺、印鑑章、
    提款卡，以防止存摺、印鑑章被他人冒用之認識，縱有特殊
    情況偶有將存摺、印鑑章交付他人之需，亦必深入瞭解其用
    途後再行提供以使用，恆係吾人日常生活經驗與事理；況按
    金融帳戶為個人理財工具，申請開設金融帳戶並無任何特殊
    之限制，一般民眾皆可以存入最低開戶金額之方式申請之，
    且一個人可以在不同之金融機構申請多數之存款帳戶使用，
    此乃眾所週知之事實，而時下以電話詐騙促使被害人以操作
    銀行自動付款機而詐取金錢之行為甚為猖獗，且廣為媒體報
    導，並經政府有關機關呼籲，不要受騙。則依一般人之社會
    生活經驗，苟不以自己名義申請開戶，卻向不特定人蒐集大
    量他人之帳戶供己使用，其目的極可能利用該帳戶供作非法
    詐財之用，應可預見。本件被告為智慮成熟之成年人，有相
    當之智識程度與生活經驗，對於上情自無法諉為不知；又犯
    罪集團之目的是要藉由詐騙、恐嚇詐騙使被害人將款項匯入
    人頭帳戶後，再便利提領款項，以逃避警方查緝，若犯罪集
    團未經人頭帳戶之同意並提供密碼供渠等使用，豈敢提供1
    個不知密碼且未經帳戶申請人同意之帳戶供被害人匯入款項
    ，若犯罪集團如此為之，豈不就無法確保順利取得其犯罪所
    得，且所使用之帳戶亦可能隨時遭帳戶申請者為申請掛失止
    付之虞，犯罪集團當不會冒如此之風險，足認被告確實有將
    上揭帳戶之存摺、提款卡、密碼交付予犯罪集團成員使用甚
    明。是被告既可預見將存摺、提款卡等有關個人財產、身分
    之物品，淪落於他人手中，極可能被利用為與詐騙、恐嚇有
    關之犯罪工具，雖未見有何參與詐騙或恐嚇被害人之行為、
    或於事後亦分得款項之積極證據，而無從認屬本件詐欺取財
    、恐嚇取財行為之共同正犯，然其將應屬個人使用之帳戶提
    供予他人使用，即或本身因而涉案、面臨刑事追訴與處罰，
    仍無法或不願說明其提供予他人使用之原由及與該他人之關
    係，此即彰顯其幫助該他人為包含詐欺取財、恐嚇取財在內
    等財產犯罪之不確定故意及行為甚明。
  (五)綜上所述，被告所辯各節皆不足採信，本件事證明確，被告
    提供其前開存摺、金融卡、密碼予犯罪集團成員等幫助詐欺
    、恐嚇之犯行明確，堪以認定，應予依法論科。
二、按刑法上之恐嚇取財罪，係以恐嚇使人生畏怖心而交付財物
    為構成要件，如交付財物並非由於畏怖心所致，而另有其他
    企圖者，其恐嚇尚非既遂，最高法院著有51年台上字第746
    號判例要旨可參。被告提供郵局帳戶存摺供犯罪集團成員撥
    打電話以惡害通知恐嚇甲○○匯款至被告郵局帳戶，甲○○
    雖有產生恐懼，然後來其經友人警阻後，知悉是詐騙恐嚇，
    而為了能報警讓警方捉到逮捕歹徒，遂匯款50元至該帳戶等
    情，則被害人甲○○匯款50元並非由於畏怖心所致，而係另
    有其他企圖，則該犯罪集團之恐嚇行為尚非既遂。核被告就
    犯罪事實(一)被害人甲○○部分之所為，係犯刑法第30條第1
    項前段、第346 條第1 項、第3 項之恐嚇取財罪未遂罪之幫
    助犯。雖檢察官就被害人甲○○受害部分，認被告此部分係
    犯幫助詐欺取財罪嫌，然按刑法第346 第1 項之恐嚇取財罪
    ，與同法第339 條第1 項之詐欺取財罪，二者之區別，在於
    前者係施用使人心生畏怖之恐嚇手段，致被害人心生畏懼，
    明知不應交付財物而交付，後者則係施用詐術手段，使人陷
    於錯誤，誤信為應交付財物而交付，惟上開之恐嚇手段，常
    以虛假之事實為內容，故有時亦不免含有詐欺之性質，倘含
    有詐欺性之恐嚇取財行為，足使人心生畏懼時，自應僅論以
    高度之恐嚇取財罪，殊無再適用詐欺取財罪之餘地（最高法
    院84年度台上字第1993號判決意旨參照），準此，該不詳真
    實年籍姓名、自稱「阿凱」及其同夥，以編造之惡害事實恐
    嚇被害人甲○○之方式，核其此部分所為自屬恐嚇取財未遂
    之幫助犯，檢察官此部分尚有誤會，然基本社會事實尚屬同
    一，爰變更起訴法條。又被告就犯罪事實(二)被害人凌婉純部
    分，核其所為，係犯刑法第339 條第1 項、第30條第1 項前
    段幫助詐欺取財罪。被告係以1 次提供上揭桃園成功路郵局
    帳戶及萬泰銀行帳戶之存摺、提款卡（含密碼）等物給犯罪
    集團成員，供為恐嚇取財、詐欺取財贓款匯入、提領之用，
    係以一行為同時觸犯幫助詐欺取財、幫助恐嚇取財未遂二罪
    名，為想像競合犯，應依刑法第55條規定，從一重之幫助恐
    嚇取財罪未遂處斷。又被告所為幫助該詐騙集團之恐嚇取財
    行為為未遂，依刑法第25條第2 項減輕其刑。且被告僅為幫
    助犯，依刑法第30條第2 項得按正犯之刑遞減輕之。爰審酌
    被告正值壯年，卻不思努力以正途賺取所需，其所為助長詐
    欺、恐嚇等犯罪集團之猖獗，影響社會、金融秩序正常交易
    安全，增加被害人尋求救濟之困難，並使犯罪之追查趨於複
    雜，1 次提供2 個帳戶，及其犯罪之動機、目的、手段、生
    活狀況暨犯罪後否認犯行、飾詞卸責之態度等一切情狀，量
    處如主文所示之刑，並諭知易科罰金之折算標準，以示懲儆
    。
三、至未扣案之臺灣郵政股份有限公司桃園成功路郵局帳號0000
    00-0號帳戶存摺1 本、提款卡1 張，及萬泰商業銀行帳號：
    00000000000 號帳戶之存摺1 本、提款卡1 張均係被告提供
    予他人使用，然並無任何證據證明被告為賣斷，是該2 帳戶
    仍為被告所有，並供犯本案幫助犯罪所用之物，爰依刑法第
    38 條 第1 項第2 款規定宣告沒收。公訴人雖認此2 帳戶是
    被告以出售方式提供他人使用，然並無證據證明被告係以出
    售方式交付予他人，故尚難認為係賣斷，附此敘明。
四、據上論斷，應依刑事訴訟法第299 條第1 項前段、第300 條
    ，刑法第339 條第1 項、第346 條第1 項、第3 項、第30
    條第1 項前段、第2 項、第25條、第55條、第41條第1 項前
    段、第38條第1 項第2 款，刑法施行法第1 條之1 第1 項、
    第2 項前段，判決如主文。
本案經檢察官柯怡如到庭執行職務。
中　　華　　民　　國　　96　　年　　5 　　月　　29　　日
                刑事庭第五庭  審判長法　官　潘政宏
                                    法  官  吳勇毅
                                    法  官  陳月雯
以上正本證明與原本無異。
如不服本判決，應於送達後10日內，向本院提出上訴狀。
                                    書記官  吳瓊英
中　　華　　民　　國　　96　　年　　6 　　月　　1 　　日
附錄本案主要論罪科刑法條全文：
中華民國刑法第339條
意圖為自己或第三人不法之所有，以詐術使人將本人或第三人之
物交付者，處5 年以下有期徒刑、拘役或科或併科1 千元以下罰
金。
以前項方法得財產上不法之利益或使第三人得之者，亦同。
前二項之未遂犯罰之。
中華民國刑法第346條
意圖為自己或第三人不法之所有，以恐嚇使人將本人或第三人之
物交付者，處6 月以上5 年以下有期徒刑，得併科1 千元以下罰
金。
以前項方法得財產上不法之利益，或使第三人得之者，亦同。
前二項之未遂犯罰之。
中華民國刑法第30條
幫助他人實行犯罪行為者，為幫助犯。雖他人不知幫助之情者，亦同。
幫助犯之處罰，得按正犯之刑減輕之。
